臺灣新竹地方法院民事判決　八十六年度訴字第三五八號
　　原　　　告　　甲己○○
　　　　　　　　　Ｇ○○
　　　　　　　　　ｔ○○
　　　　　　　　　ｗ○○
　　　　　　　　　Ｌ○○
　　承受訴訟人　　Ｙ○○
　　　　　　　　　Ｈ○○
　　　　　　　　　乙○○
　　　　　　　　　ａ○○○
　　複　代理人　　ｋ○○
　　被　　　告　　李文明
　　承受訴訟人　　Ｖ○○
　　　　　　　　　Ｔ○○
　　訴訟代理人　　李俊緯
　　　　　　　　　Ｖ○○
　　被　　　告　　ｂ○○
　　　　　　　　　ｅ○○
　　　　　　　　　丙○○
　　　　　　　　　Ａ○○
　　　　　　　　　壬○○
　　　　　　　　　戊○○
　　　　　　　　　戌○○
　　訴訟代理人　　Ｅ○○
　　被　　　告　　癸○○
　　　　　　　　　丁○○
　　　　　　　　　Ｓ○○
　　　　　　　　　Ｒ○○
　　承受訴訟人　　天○○
　　　　　　　　　地○○
　　被　　　告　　Ｏ○○
　　訴訟代理人　　申○○
　　被　　　告　　Ｍ○○
　　　　　　　　　ｆ○○
　　　　　　　　　Ｎ○○
　　訴訟代理人　　未○○
　　　　　　　　　ｙ○○
　　　　　　　　　甲戊○
　　訴訟代理人　　ｏ○○
　　被　　　告　　ｍ○○
　　　　　　　　　ｕ○○
　　　　　　　　　ｑ○○
　　訴訟代理人　　甲○○
　　被　　　告　　ｎ○○
　　　　　　　　　ｓ○○
　　訴訟代理人　　ｐ○○
　　被　　　告　　ｌ○○
　　訴訟代理人　　ｘ○○
　　被　　　告　　Ｕ○○
　 　　　　　　　 ｃ○○
　　　　　　　　　Ｘ○○○
　　　　　　　　　宇○○○
　　　　　　　　　Ｗ○○
　　　　　　　　　ｊ○○○
　　　　　　　　　ｉ○○○
　　　　　　　　　宙○○
　　　　　　　　　黃○○
　　　　　　　　　Ｆ○○
　　　　　　　　　Ｃ○○
　　　　　　　　　Ｉ○○○
　　　　　　　　　亥○○
　　　　　　　　　酉○○
　　　　　　　　　Ｐ○○
　　　　　　　　　ｇ○○
　　　　　　　　　ｈ○○
　　　　　　　　　Ｄ○○
　　　　　　　　　子○○
　　　　　　　　　丑○○
　　　　　　　　　寅○○
　　　　　　　　　卯○○
　　　　　　　　　ｖ○○○
　　　　　　　　　辰○○
　　　　　　　　　玄○○
　　法定代理人　　Ｊ○○○
　　被　　　告　　Ｑ○○
　　　　　　　　　Ｂ○○
　　　　　　　　　午○○
　　承受訴訟人　　Ｚ○○○
　　被　　　告　　巳○○
　　　　　　　　　ｒ○○
　　　　　　　　　Ｋ○○
　　　　　　　　　辛○○
　　　　　　　　　甲丁○
　　　　　　　　　甲丙○
　　　　　　　　　甲乙○
　　　　　　　　　庚○○
　　　　　　　　　甲甲○○
　　　　　　　　　己○○
　　　　　　　　　ｚ○○
右當事人間分割共有物等事件，本院判決如左：
    主      文
被告宇○○○、Ｗ○○、ｊ○○○、ｉ○○○、宙○○、黃○○、Ｆ○○、Ｃ○○、
Ｉ○○○、亥○○、酉○○、Ｐ○○、ｇ○○、ｈ○○、Ｄ○○、Ｊ○○○、子○○
、丑○○、寅○○、卯○○、辰○○、Ｑ○○、ｖ○○○、玄○○、Ｚ○○○、己○○、Ｂ○○、午○○（承受訴訟人Ｚ○○○）、巳○○、ｎ○○、ｐ○○、ｓ○○、
ｒ○○、ｍ○○、ｕ○○、ｑ○○等應就被繼承人李進輝所遺留坐落苗栗縣後龍鎮○○○段南社小段三四之三地號土地面積０．五八八一公頃應有部分一二五四０分之三
四七辦理繼承登記。
兩造所共有坐落苗栗縣後龍鎮○○○段南社小段三四之三地號土地面積０．五八八一
公頃之土地應予變賣，所得價金按原告甲己○○應有部分一五六七五之九三四、原告
Ｇ○○應有部分一五六七五之九五七、原告ｔ○○應有部分三一三五０分之五四五、
原告ｗ○○應有部分一五六七五之一五二三、原告Ｌ○○應有部分九四０五００分之
一八八０七九（即承受訴訟人ａ○○○、Ｙ○○、Ｈ○○應有部分各九四０五００分
之四四二七０、承受訴訟人乙○○應有部分九四０五００分之五五二六九）、被告ｂ
○○、ｅ○○應有部分各六二七００分之三四七、被告Ａ○○、癸○○、壬○○、戊○○、戌○○、Ｅ○○應有部分各一八八一００分之二四五七、被告丁○○應有部分
六二七分之八、被告Ｓ○○應有部分一五０四八０分之三四七０、被告ｏ○○應有部
分三一三五０分之五四五、被告Ｏ○○、Ｍ○○、ｆ○○應有部分各三七六二００分
之七三七一、被告Ｎ○○應有部分一五六七五分之四００、被告ｚ○○、ｙ○○應有
部分各六二七分之二０、被告甲戊○應有部分四七０二五０分之九００三、被告ｍ○○、ｕ○○、ｑ○○、ｎ○○應有部分各八三六分之二０、被告ｌ○○應有部分一五
六七五分之六０四、被告Ｕ○○、ｃ○○應有部分各一五０四八０分之三四七、被告
Ｘ○○○應有部分一五六七五分之五四六、被告丙○○應有部分六二七００分之六九
四、被告Ｋ○○、辛○○應有部分各一二五四００分之三四七、被告Ｒ○○應有部分
三七六二００分之七三七一（即承受訴訟人天○○、地○○應有部分各七五二四００
分之七三七一）、被告李文明應有部分一五六七五分之二七三（即承受訴訟人Ｔ○○
、Ｖ○○應有部分各三一三五０分之二七三）、共有人李進輝應有部分一二五四０分
之三四七（由被告宇○○○、Ｗ○○、ｊ○○○、ｉ○○○、宙○○、黃○○、Ｆ○○、Ｃ○○、Ｉ○○○、亥○○、酉○○、Ｐ○○、ｇ○○、ｈ○○、Ｄ○○、Ｊ○○○、子○○、丑○○、寅○○、卯○○、辰○○、Ｑ○○、ｖ○○○、玄○○、Ｚ
○○○、己○○、Ｂ○○、午○○（承受訴訟人Ｚ○○○）、巳○○、ｎ○○、ｐ○○、ｓ○○、ｒ○○、ｍ○○、ｕ○○、ｑ○○取得並公同共有）比例分配。
原告其餘之訴駁回。
訴訟費用由被告ｂ○○、ｅ○○各負擔六二七００分之三四七，被告Ａ○○、癸○○
、壬○○、戊○○、戌○○、Ｅ○○各負擔一八八一００分之二四五七，被告丁○○
負擔六二七分之八，被告Ｓ○○負擔一五０四八０分之三四七０，被告ｏ○○負擔三
一三五０分之五四五，被告Ｏ○○、Ｍ○○、ｆ○○各負擔三七六二００分之七三七
一，被告Ｎ○○負擔一五六七五分之四００，被告ｚ○○、ｙ○○各負擔六二七分之
二０，被告甲戊○負擔四七０二五０分之九００三，被告ｍ○○、ｕ○○、ｑ○○、
ｎ○○各負擔八三六分之二０，被告ｌ○○負擔一五六七五分之六０四，被告Ｕ○○
、ｃ○○各負擔一五０四八０分之三四七，被告Ｘ○○○負擔一五六七五分之五四六
，被告丙○○負擔六二七００分之六九四，被告Ｋ○○、辛○○各負擔一二五四００
分之三四七、被告Ｒ○○（承受訴訟人天○○、地○○）負擔三七六二００分之七三
七一，被告李文明（承受訴訟人Ｔ○○、Ｖ○○）負擔一五六七五分之二七三，被告
宇○○○、Ｗ○○、ｊ○○○、ｉ○○○、宙○○、黃○○、Ｆ○○、Ｃ○○、Ｉ○○○、亥○○、酉○○、Ｐ○○、ｇ○○、ｈ○○、Ｄ○○、Ｊ○○○、子○○、丑
○○、寅○○、卯○○、辰○○、Ｑ○○、ｖ○○○、玄○○、Ｚ○○○、己○○、
Ｂ○○、午○○（承受訴訟人Ｚ○○○）、巳○○、ｎ○○、ｐ○○、ｓ○○、ｒ○○、ｍ○○、ｕ○○、ｑ○○連帶負擔一二五四０分之三四七，餘由原告甲己○○負
擔一五六七五之九三四，原告Ｇ○○負擔一五六七五之九五七，原告ｔ○○負擔三一
三五０分之五四五，原告ｗ○○負擔一五六七五之一五二三，原告Ｌ○○（承受訴訟
人ａ○○○、Ｙ○○、Ｈ○○、乙○○）負擔九四０五００分之一八八０七九。
    事      實
甲、原告方面：
一、聲明：求為判決（一）被告宇○○○、Ｗ○○、ｊ○○○、ｉ○○○、宙○○、
    黃○○、Ｆ○○、Ｃ○○、Ｉ○○○、亥○○、酉○○、Ｐ○○、ｇ○○、ｈ○○、Ｄ○○、Ｊ○○○、子○○、丑○○、寅○○、卯○○、辰○○、Ｑ○○、
    ｖ○○○、玄○○、Ｚ○○○、己○○、Ｂ○○、午○○（承受訴訟人Ｚ○○○
    ）、巳○○、ｎ○○、ｐ○○、ｓ○○、ｒ○○、ｍ○○、ｕ○○、ｑ○○等應
    就李進輝所遺留坐落苗栗縣後龍鎮○○○段南社小段三四之三地號土地面積０．
    五八八一公頃應有部分一二五四０分之三四七辦理繼承登記。（二）被告ｄ○○
    、Ｎ○○、甲丁○、甲丙○、甲乙○、庚○○、甲甲○○應就坐落苗栗縣後龍鎮
    ○○○段南社小段第三四之三號土地上所設定權利範圍空白，存續期限無定期之
    地上權辦理繼承登記。（三）兩造（被告ｄ○○、甲丁○、甲丙○、甲乙○、庚○○、甲甲○○等六人除外）共有之坐落苗栗縣後龍鎮○○○段南社小段三四之
    三號土地面積０．五八八一公頃之土地應予分割，以原物分配予兩造。（四）被
    告ｄ○○、Ｎ○○、甲丁○、甲丙○、甲乙○、庚○○、甲甲○○等七人就坐落
    苗栗縣後龍鎮○○○段南社小段三四之三地號土地上所設定權利範圍空白，存續
    期限無定期之地上權應轉載於被告Ｎ○○所分割取得之土地。（五）被告ｎ○○
    就坐落苗栗縣後龍鎮○○○段南社小段三四之三地號土地上所設定權利範圍二十
    坪，存續期限無定期之地上權應轉載於被告ｎ○○所分割取得之土地。
二、陳述：
（一）緣坐落苗栗縣後龍鎮○○○段南社小段三四之三地號、面積零點五八八一公頃
      之土地（已編定為鄉村區乙種建築用地，下稱系爭土地），係屬除被告ｄ○○
      、甲丁○、甲丙○、甲乙○、庚○○、甲甲○○等六人外之兩造所共有；各共
      有人之應有部分詳如附表一，又其中共有人李進輝已於民國（下同）五十八年
      十月十六日死亡，其法定繼承人（含再轉繼承人）有前開聲明第一項所示之被
      告李邱月裡等三十六人（其中被告午○○於訴訟程序中死亡，由其繼承人即被
      告Ｚ○○○繼承，而Ｚ○○○亦為李進輝之再轉繼承人，故目前實際為三十五
      人），迄今尚未辦理繼承登記。
（二）按共有人得隨時請求分割共有物，民法第八百二十三條第一項前段定有明文；
      查系爭土地並無不能分割之情形，且兩造間亦未訂立不分割之契約，只因人多
      意雜而無法獲得分割之協議，爰請求判決分割，以利管理使用。至分割方案，
      則主張以原物分割方式（如附圖一），惟主張在系爭土地另分別劃出四公尺、
      三公尺寬之道路，維持共有以供全體共有人通行使用，再就所餘面積按前開分
      割方案圖分配予各共有人。至系爭土地最南端部分，係由共有人即被告李文明
      （承受訴訟人Ｖ○○、Ｔ○○）在使用，且與系爭土地毗鄰之同段三三地號土
      地，亦係被告李文明與他人所共有（被告李文明之應有部分為四分之一），故
      系爭土地最南端部分應分歸被告李文明取得，以使被告李文明有合併使用之實
      益。
（三）次按因繼承於登記前已取得不動產物權者，非經登記不得處分其物權，亦為民
      法第七百五十九條所明定；查本件共有人李進輝死亡後，其之繼承人即被告李
      邱月裡等三十六人（其中被告午○○於訴訟程序中死亡，由其繼承人即被告Ｚ
      ○○○繼承，而Ｚ○○○亦為李進輝之再轉繼承人，故目前實際為三十五人）
      迄未辦理繼承登記，依法自應先命其等辦理繼承登記再予分割，乃為第一項聲
      明之請求。
（四）又查訴外人李進添前曾在系爭土地上設定權利範圍空白，存續期間無定期，以
      建築改良物為目的之地上權，訴外人張清玉亦在系爭土地上設定權利範圍二十
      坪，存續期限無定期，以建築改良物為目的之地上權。而訴外人李進添業於七
      十一年六月二十八日死亡，其法定繼承人有被告ｄ○○、Ｎ○○、甲丁○、甲
      丙○、甲乙○、庚○○、甲甲○○等七人，亦迄未就李進添所遺留之系爭土地
      地上權辦理繼承登記；另訴外人張清玉亦已死亡，所遺留之前開地上權先由張
      吉雄辦理繼承登記，嗣張吉雄死亡後，已由被告ｎ○○辦理繼承登記。又查訴
      外人李進添、張清玉前在系爭土地設定之地上權，既係以建築房屋使用為目的
      ，則其地上權之位置自係在其建築房屋使用之範圍內，茲李進添原來建築使用
      之房屋位置係由其繼承人即被告Ｎ○○在使用，而張清玉建築房屋之位置則係
      由被告ｎ○○在使用，而原告主張之分割方案，就被告ｎ○○、Ｎ○○部分，
      係依照其二人現有使用之位置為分割，是前開地上權於土地分割後自應分別轉
      載於Ｎ○○及ｎ○○所分割取得之土地上，以免妨礙原告等人於分割後所取得
      土地所有權之完整。
（五）雖有部分被告主張將系爭土地連同附近之土地合併分割云云；惟與系爭土地毗
      鄰之土地，共有人並非完全相同，自無從合併分割，故原告僅請求就系爭土地
      進行分割。又按分割共有物，以消滅共有關係為目的；法院裁判分割共有土地
      時，除因該土地內部分土地之使用目的不能分割（如為道路）或部分共有人仍
      願維持其共有關係，應就該部分土地不予分割或准該部分共有人成立新共有關
      係外，應將土地分配於各共有人單獨所有（最高法院六十九年度台上字第一八
      三一號判例意旨參照）；從而對於因作為道路而保持共有之情形，似無限定僅
      以既成道路為限，而排除新設道路之適用。況且系爭土地之既成道路為土地使
      用人通行多年而成，使用之初並未經測量，故多有占用鄰地之情況，而系爭土
      地上供通行之既成道路，其左側有占用鄰地三一、三二地號之土地甚多，倘必
      以既成道路方能保持共有，則本件將根本無可通行之道路。又查系爭土地之地
      形為一狹長不規則且類似狗腿形狀之土地，惟土地面積卻又高達五八八一平方
      公尺，且共有人數眾多，為使分割後共有人所分得之土地，均能達到有效之出
      入及利用，乃必須預就系爭土地上為道路之預留，如此始可能達到讓每位共有
      人土地均能出入有效利用之目的。因此原告主張之分割方案中，亦包括預留之
      道路土地由全體共有人保持共有部分，不僅符合全體共有人之利益，且亦符合
      前開最高法院判例意旨。
（六）又本件因採原物分割方式，確有其困難，故就系爭土地之分割方式，是否仍採
      原物分割，原告也不堅持。
三、證據：提出地價證明書一份、地籍圖謄本一份、土地登記簿謄本一份、李進輝繼
    承系統表一份、戶籍謄本四十九份、李茂男繼承系統表一份、李進添繼承系統表
    一份、分割方案圖一份、土地登記謄本九件、各共有人可分配面積一覽表一份等
    為證，另聲請至現場履勘並囑託苗栗縣竹南地政事務所至現場鑑測並繪製分割圖
    。
乙、被告方面：
壹、被告李文明（承受訴訟人Ｖ○○、Ｔ○○）、丁○○、Ｘ○○○部分：被告丁○○未於最後言詞辯論期日到場，被告Ｘ○○○未於言詞辯論期日到場，惟據其二
    人在以前言詞辯論期日或本院到現場履勘時所為之聲明、陳述及被告李文明所為
    之聲明及陳述略以：
一、聲明：同意分割。
二、陳述：系爭土地為祖先所遺留之財產，如採原物分割時，應將道路地部分扣除。
    又原告所提出之分割方案，並不適合，蓋是否靠近道路與土地前後段之價值均不
    相同，且如採原物分割，則應預留約四公尺寬之道路，即將道路先行協議劃分出
    來，再就其餘部分進行分割，另其三人願分割後維持共有，並希望分得被告李文
    明、Ｘ○○○目前地上建物坐落位置之土地。又被告李文明並不同意原告所主張
    將系爭土地最南端部分分割給被告李文明，蓋此最南端部分以前為農路，目前仍
    有部分人會使用該土地為通行之用，至於毗鄰之同段三三地號土地，被告李文明
    亦僅為共有人之一，並無完整所有權，故無從合併使用。
貳、被告ｂ○○、ｅ○○、丙○○部分：被告ｂ○○、ｅ○○、丙○○三人未於言詞
    辯論期日到場，惟據其會同本院在現場履勘時所為之陳述略以：被告ｂ○○目前
    在系爭土地上並無建物，如分得之土地係屬於非共有人已興建建物之處，其即很
    吃虧。又如系爭土地要採原物分割方式，其三人希望與Ｋ○○、辛○○等維持共
    有；又系爭土地上之道路希望延伸到土地最末端，且按現有道路拓寬為四公尺，
    另希望在其分得土地部分能有對外連絡之道路。
參、被告Ｂ○○、午○○（承受訴訟人Ｚ○○○）、巳○○、Ｚ○○○部分：被告Ｂ
    ○○、午○○之承受訴訟人Ｚ○○○、巳○○、Ｚ○○○未於最後言詞辯論期日
    到場，而其在以前言詞辯論期日亦僅陳述就本件原告之主張不表示意見等情。
肆、被告ｍ○○、ｑ○○部分：被告ｍ○○、ｑ○○未於最後言詞辯論期日到場，惟
    據其以前言詞辯論期日所為之聲明及陳述略以：
一、聲明：同意分割。
二、陳述：系爭土地連同毗鄰之土地乃祖先遺留下來，希望與其他共有土地一併分割
    。另其二人主張如採原物分割，均要單獨取得應有部分換算面積之土地所有權；
    又因其二人目前建物所在，並無對外通行之道路，希望在其目前建物坐落土地位
    置部分亦規劃三公尺寬道路維持共有，以對外通行。
伍、被告Ｓ○○部分：
一、聲明：同意分割。
二、陳述：其目前使用系爭土地之部分有一口井，供各共有人使用，如要依使用現狀
    分割，希望分得目前建物之位置，並請將該口井之面積扣除，不算入其應有部分
    換算之面積內；另亦同意就系爭土地上之現有道路拓寬為四公尺寬之道路維持共
    有，惟如拓寬道路必須拆到其目前之建物，則不同意拓寬。另亦不同意與被告Ｕ
    ○○、ｃ○○維持共有。
陸、被告ｃ○○、Ｕ○○部分：被告ｃ○○、Ｕ○○未於言詞辯論期日到場，惟據其
    會同本院履勘現場時所為之陳述略以：因其在與系爭土地毗鄰之同段三二地號土
    地上有建物，該建物有可能占用到系爭土地，如有占用，則希望分到占用系爭土
    地之部分。
柒、被告Ａ○○、癸○○、Ｅ○○、戊○○、壬○○、戌○○部分：被告Ａ○○、Ｅ
    ○○、戊○○、壬○○、戌○○未於最後言詞辯論期日到場，惟據其在以前言詞
    辯論期日所為之聲明及陳述與被告癸○○所為之聲明及陳述略以：
一、聲明：同意分割。
二、陳述：如採原物分割，就被告癸○○目前建物占用系爭土地之部分，先分歸被告
    癸○○單獨取得，至所餘部分則與被告Ａ○○、Ｅ○○、戊○○、壬○○、戌○○等分在一起並維持共有。另希望在系爭土地之原有道路規劃拓寬為四公尺之道
    路，維持共有；而如採原物分割方式，則應採現狀分割，而原告主張之分割方案
    ，分由其等取得之土地，與其等目前使用土地之現況不符。
捌、被告宙○○、李邱月裡、Ｗ○○、ｊ○○○、ｉ○○○、黃○○、亥○○部分：
    被告宙○○、李邱月裡、Ｗ○○、ｊ○○○、ｉ○○○、黃○○未於最後言詞辯
    論期日到場，被告亥○○未於言詞辯論期日到場，惟據其等在以前言詞辯論期日
    或會同本院至現場履勘時所為之聲明及陳述略以：
一、聲明：同意分割。
二、陳述：其等希望與被告Ｆ○○分在一起，且維持共有。
玖、被告子○○、丑○○、寅○○、卯○○、Ｑ○○、連李彩曇、辰○○、玄○○、
    Ｊ○○○部分：被告子○○、丑○○、寅○○、卯○○、Ｑ○○、連李彩曇、辰
    ○○、玄○○、Ｊ○○○未於最後言詞辯論期日到場，惟據其以前言詞辯論期日
    所為之聲明及陳述略以：
一、聲明：同意分割。
二、陳述：其等希望分在一起，並維持共有。
拾、被告Ｎ○○部分：
一、聲明：請求駁回原告之訴。
二、陳述：有關原告請求其與其他李進添之繼承人辦理地上權繼承登記部分，其會與
    其他繼承人協商；至此部分登記地上權使用之範圍，即為目前使用之位置，並蓋
    有建物及庭院。又其就系爭共有物並不同意分割，蓋系爭土地於日據時代即由祖
    先留給各子孫使用，且不只系爭土地一筆，而原告甲己○○目前之建物亦有占用
    另筆共有之土地，所以要分割應就相關土地一併分割，否則則應維持現狀。又如
    必須分割且採原物分割方式，同意按現有道路拓寬為四公尺，並維持共有，另希
    望分得苗栗縣竹南地政事務所八十七年一月六日製作之複丈成果圖編號Ｎ之位置
    。
拾壹、被告ｏ○○、ｎ○○、ｓ○○部分：被告ｏ○○、ｎ○○、ｓ○○均未於最後
    言詞辯論期日到場，惟據其以前在言詞辯論期日所為之聲明、陳述略以：
一、聲明：同意分割。
二、陳述：如採原物分割，其希望按其應有部分換算之面積分割由其單獨取得所有權
    ，不要維持共有。又被告ｏ○○部分因並無地上物在系爭土地，如另保留維持共
    有之道路，只要不影響相鄰土地屬其所有之建物即可；至於採何分割方案，只要
    分得其該分得的，其並無意見；而如採原物分割，則希望分得前開八十七年一月
    六日複丈成果圖編號Ｅ空地位置。至被告ｎ○○目前之建物所在，並無對外通行
    之道路，故希望在前開複丈成果圖編號Ｌ部分規劃三公尺寬道路維持共有，以對
    外通行。又被告ｎ○○在系爭土地上雖有建物面積約三十坪，惟如採原物分割，
    並不同意將其所繼承之地上權，於系爭土地採原物分割後轉載到其所分得之土地
    ；又如採原物分割，希望就其應有部分換算之面積單獨分割，其不願與ｑ○○等
    人維持共有。
拾貳、被告Ｃ○○、Ｄ○○、Ｉ○○○部分：被告Ｉ○○○、Ｄ○○均未於最後言詞
    辯論期日到場，惟據其以前言詞辯論期日與被告Ｃ○○所為之聲明及陳述略以：
一、聲明：請求駁回原告之訴。
二、陳述：有關原告請求其與其他李進輝之繼承人辦理繼承登記部分，被告Ｃ○○會
    與其他共同繼承人協商辦理繼承登記；又系爭土地連同附近之土地均為祖先所遺
    留，如要分割，應一起合併分割。另亦同意在系爭土地保留一條寬四公尺之道路
    ，維持共有。又如採原物分割方式，其三人亦希望維持共有，並分得目前建物所
    在即前開複丈成果圖所示編號Ｇ之位置。
拾參、被告Ｏ○○部分：被告Ｏ○○未於最後言詞辯論期日到場，惟據其以前言詞辯
    論期日所為之聲明及陳述略以：
一、聲明：同意分割。
二、陳述：如採原物分割，其要與被告Ｍ○○、ｆ○○維持共有。
拾肆、被告Ｒ○○部分（承受訴訟人天○○、地○○）：被告Ｒ○○之承受訴訟人天
    ○○、地○○未於最後言詞辯論期日到場，惟據其以前言詞辯論期日所為之聲明
    及陳述略以：
一、聲明：同意分割。
二、陳述：其所有之建物大部分均坐落在同段三二地號土地內，惟門前有部分使用到
    系爭土地，故希望分得此部分，並由承受訴訟人天○○、地○○二人維持共有，
    至應有部分尚有剩餘之部分，則與被告Ｏ○○、Ｍ○○、ｆ○○維持共有。
拾伍、被告甲戊○部分：被告甲戊○未於最後言詞辯論期日到場，惟據其以前言詞辯
    論期日所為之聲明及陳述略以：
一、聲明：同意分割。
二、陳述：希望單獨分割，並取得前開複丈成果圖所示編號Ｃ部分之位置，亦即只要
    分得之土地係其目前使用之部分，即無意見。
拾陸、被告ｙ○○、ｚ○○部分：被告ｙ○○、ｚ○○未於最後言詞辯論期日到場，
    惟據其以前言詞辯論期日所為之聲明及陳述略以：
一、聲明：請求駁回原告之訴。
二、陳述：其二人並不同意分割，亦不同意將系爭土地上之既成道路拓寬為四公尺寬
    ，蓋其二人目前在系爭土地上之建物有可能因而拆除；又如必須分割，其二人則
    要維持共有。另因其二人目前所有建物占用系爭土地之面積，有超過應有部分換
    算之面積，故如原物分割時，希望建物能維持現狀。
拾柒、被告ｌ○○部分：被告ｌ○○未於最後言詞辯論期日到場，惟據其以前言詞辯
    論期日所為之聲明及陳述略以：
一、聲明：同意分割，請求依法判決。
二、陳述：同意就系爭土地上之既成道路拓寬為四公尺繼續維持共有，而其在系爭土
    地上並無建物，如採原物分割，希望所分得之土地能夠完整，並有對外連絡通行
    之道路。
拾捌、被告Ｍ○○、ｆ○○、ｕ○○、Ｆ○○、酉○○、Ｐ○○、ｇ○○、ｈ○○、
    ｐ○○、ｒ○○、Ｋ○○、辛○○、甲丁○、甲丙○、甲乙○、庚○○、甲甲○○、己○○、ｄ○○部分：被告Ｍ○○、ｆ○○、ｕ○○、Ｆ○○、Ｉ○○○、
    酉○○、Ｐ○○、ｇ○○、ｈ○○、ｐ○○、ｒ○○、Ｋ○○、辛○○、甲丁○
    、甲丙○、甲乙○、庚○○、甲甲○○、己○○、ｄ○○等人，均未於言詞辯論
    期日到場，亦未提出書狀為任何陳述。
丙、本院依職權向苗栗縣竹南地政事務所調取系爭土地上最初設定地上權之登記資料
    。
    理      由
一、程序方面：
（一）查本件經原告起訴後，原告Ｌ○○嗣於九十一年三月五日死亡，其繼承人Ｙ○○、Ｈ○○、乙○○、ａ○○○聲明承受原告Ｌ○○部分之訴訟；又查被告午
      ○○、Ｒ○○、李文明陸續於八十九年一月一日、九十年三月二十二日、九十
      一年五月十五日死亡，而查被告午○○之繼承人為Ｚ○○○，被告Ｒ○○之繼
      承人為天○○、地○○，被告李文明之繼承人為Ｖ○○、Ｔ○○，原告乃聲明
      上開繼承人承受被告午○○、Ｒ○○、李文明部分之訴訟，業據原告提出繼承
      系統表、戶籍謄本、土地登記謄本等為證，經核於法均尚無不符，合先敘明。
（二）本件被告Ｍ○○、ｆ○○、ｕ○○、Ｆ○○、酉○○、Ｐ○○、ｇ○○、ｈ○○、ｐ○○、ｒ○○、Ｋ○○、辛○○、甲丁○、甲丙○、甲乙○、庚○○、
      甲甲○○、己○○、ｄ○○部分：被告Ｍ○○、ｆ○○、ｕ○○、Ｆ○○、Ｉ
      ○○○、酉○○、Ｐ○○、ｇ○○、ｈ○○、ｐ○○、ｒ○○、Ｋ○○、辛○○、甲丁○、甲丙○、甲乙○、庚○○、甲甲○○、己○○、ｄ○○、Ｘ○○○、ｂ○○、ｅ○○、丙○○、ｃ○○、Ｕ○○、亥○○等人，經合法通知，
      均未於言詞辯論期日到場，被告丁○○、Ｂ○○、午○○（承受訴訟人Ｚ○○○）、巳○○、Ｚ○○○、ｍ○○、ｑ○○、Ａ○○、Ｅ○○、戊○○、壬○○、戌○○、宙○○、李邱月裡、Ｗ○○、ｊ○○○、ｉ○○○、黃○○、子
      ○○、丑○○、寅○○、卯○○、Ｑ○○、連李彩曇、辰○○、玄○○、Ｊ○○○、ｏ○○、ｎ○○、ｓ○○、Ｄ○○、Ｉ○○○、Ｏ○○、Ｒ○○部分（
      承受訴訟人天○○、地○○）、甲戊○、ｙ○○、ｚ○○、ｌ○○等人，經合
      法通知，均未於最後言詞辯論期日到場，核均無民事訴訟法第三百八十六條各
      款所列情形，爰依原告聲請，由其一造辯論而為判決。
二、原告主張系爭土地為兩造（被告ｄ○○、甲丁○、甲丙○、甲乙○、庚○○、甲
    甲○○等六人除外）所共有；各共有人之應有部分詳如附表，又其中共有人李進
    輝已於五十八年十月十六日死亡，其法定繼承人有被告宇○○○、Ｗ○○、ｊ○○○、ｉ○○○、宙○○、黃○○、Ｆ○○、Ｃ○○、Ｉ○○○、亥○○、酉○○、Ｐ○○、ｇ○○、ｈ○○、Ｄ○○、Ｊ○○○、子○○、丑○○、寅○○、
    卯○○、辰○○、Ｑ○○、ｖ○○○、玄○○、Ｚ○○○、己○○、Ｂ○○、午
    ○○（承受訴訟人Ｚ○○○）、巳○○、ｎ○○、ｐ○○、ｓ○○、ｒ○○、ｍ
    ○○、ｕ○○、ｑ○○等人，迄未就前開被繼承人李進輝應有部分辦理繼承登記
    ，而系爭共有土地已編定為鄉村區乙種建築用地之事實，已據其提出與所述相符
    之地籍圖謄本一份、土地登記簿謄本一份、土地登記謄本一件、李進輝繼承系統
    表一份、戶籍謄本四十九份等為證，亦為到庭之被告所不爭執，其餘未到庭被告
    亦未提出書狀為任何爭執，參諸原告所提出之前開資料，自堪信原告此部分之主
    張為真實。
三、按因繼承而取得不動產之物權者，非經登記，固不得處分其物權，但為訴訟經濟
    計，當事人一訴請求辦理繼承登記後再為分割，並無不可，此觀最高法院七十一
    年度台上字第三七二九號判決意旨自明。查系爭土地之共有人李進輝業於五十八
    年十月十六日死亡，其繼承人（含再轉繼承人）有被告宇○○○、Ｗ○○、ｊ○○○、ｉ○○○、宙○○、黃○○、Ｆ○○、Ｃ○○、Ｉ○○○、亥○○、酉○○、Ｐ○○、ｇ○○、ｈ○○、Ｄ○○、Ｊ○○○、子○○、丑○○、寅○○、
    卯○○、辰○○、Ｑ○○、ｖ○○○、玄○○、Ｚ○○○、己○○、Ｂ○○、午
    ○○（起訴後於八十九年月一日死亡，其承受訴訟人為Ｚ○○○）、巳○○、ｎ
    ○○、ｐ○○、ｓ○○、ｒ○○、ｍ○○、ｕ○○、ｑ○○等人，迄未就前開被
    繼承人李進輝應有部分辦理繼承登記等情，有繼承系統表、死亡除戶謄本、土地
    登記謄本、戶籍謄本等在卷可考，被告Ｃ○○雖於本件言詞辯論程序中表明要連
    絡其他繼承人辦理繼承登記云云，惟迄至本件言詞辯論終結時，上開被告仍未辦
    妥繼承登記，亦有系爭土地最新登記謄本在卷可按，從而原告為訴請裁判分割系
    爭共有之土地，而以一訴先請求被告宇○○○、Ｗ○○、ｊ○○○、ｉ○○○、
    宙○○、黃○○、Ｆ○○、Ｃ○○、Ｉ○○○、亥○○、酉○○、Ｐ○○、ｇ○○、ｈ○○、Ｄ○○、Ｊ○○○、子○○、丑○○、寅○○、卯○○、辰○○、
    Ｑ○○、ｖ○○○、玄○○、Ｚ○○○、己○○、Ｂ○○、午○○（起訴後於八
    十九年月一日死亡，其承受訴訟人為Ｚ○○○）、巳○○、ｎ○○、ｐ○○、ｓ
    ○○、ｒ○○、ｍ○○、ｕ○○、ｑ○○等人，就其等被繼承人李進輝所遺留之
    系爭共有土地應有部分一二五四０分之三四七辦理繼承登記等情，自屬有據，應
    予准許。
四、次按各共有人，得隨時請求分割共有物，民法第八百二十三條第一項前段定有明
    文；查系爭土地，使用分區為鄉村區，使用地類別則為乙種建築用地等情，亦有
    土地登記謄本在卷可考，則系爭土地既無因法令限制、物之使用目的不能分割或
    全體共有人有約定不為分割之情形，又兩造並無分割之協議，則原告訴請裁判分
    割，自應准許。至被告Ｎ○○、ｙ○○、ｚ○○等雖辯稱並不同意分割云云，惟
    與前開規定不符，尚不足採。又被告ｍ○○、ｑ○○、Ｎ○○、Ｃ○○、Ｄ○○
    、Ｉ○○○雖辯稱系爭土地連同毗鄰之土地均係祖先所遺留下來，故如要分割，
    應與其他毗鄰共有土地一併分割云云；惟按我國民法關於分割共有物之效力，係
    採移轉主義，即各共有人因分割而成為單獨所有人，係由於彼此相互移轉，讓與
    部分權利所致，此觀民法第八百二十五條之規定旨趣自明；因此數筆共有之土地
    ，得予合併分割者，必以該數筆共有土地之共有人及其應有部分均相同，且得全
    體共有人之同意為必要（最高法院七十七年度台上字第二０六一號判決意旨參照
    ）。查與系爭土地毗鄰之土地，其共有人與系爭土地之共有人並不完全相同（諸
    如同段三十二地號土地為被告李文明、ｂ○○、Ａ○○、壬○○、戊○○、戌○○、Ｅ○○、丁○○、Ｓ○○、癸○○、Ｏ○○、Ｍ○○、ｆ○○、Ｎ○○、ｌ
    ○○、Ｕ○○、ｃ○○、Ｘ○○○、丙○○、Ｋ○○、辛○○、ｚ○○等人所共
    有；同段三十一地號為被告ｂ○○、ｅ○○、Ｓ○○、Ａ○○、癸○○、壬○○
    、戊○○、戌○○、Ｅ○○、Ｃ○○、Ｏ○○、Ｍ○○、ｆ○○、Ｕ○○、ｃ○○、丙○○、Ｋ○○、辛○○等人所共有，有上開土地登記謄本在卷可稽），從
    而自無從為合併分割，故上開被告此部分所辯亦不足採。
五、復按共有物分割之方法，不能協議決定者，法院得因任何共有人之聲請，以原物
    分配於各共有人，或變賣共有物，以價金分配於各共有人；以原物為分配時，如
    共有人中，有不能按其應有部分受分配者，得以金錢補償之，民法第八百二十四
    條第一項、第二項、第三項分別定有明文。而共有物之分割方法，法院得斟酌各
    共有人之利害關係，及共有物之性質，有自由裁量之權，縱當事人有所主張，亦
    不受當事人主張之拘束。查本件經本院會同兩造及苗栗縣竹南地政事務所測量人
    員至現場履勘結果，在系爭土地已有部分共有人興建有建物、地上物，另有部分
    非共有人亦有占用系爭土地興建建物之情形，又沿著系爭土地西側有寬窄不一之
    既成道路，另於系爭土地中段部分亦有橫向之既成道路，而系爭土地最南端尾部
    之狹長畸零地，則係舊有農路，為通往山間供舊有農業使用，該部分係狹長無法
    供建築使用等情（見本院八十六年六月六日、八十六年十月六日、八十九年十月
    十八日勘驗筆錄），亦有苗栗縣竹南地政事務所八十六年十二月十一日八六南地
    所二字第八六六八號函及八十九年十一月十三日（八九）南地所二字第０八八九
    九號函所附之複丈成果圖二份在卷可按；是本件次應審究者為就系爭土地之現況
    及使用情形，係以何種分割方式，較有利於全體共有人。又按若以原物分割，各
    當事人分得之土地，面積過小，顯然不能作何用途，徒然減損系爭土地之經濟效
    用，即不能原物分割，只得予以變賣，所得價金各按應有部分比例分配予各共有
    人，如此始能將本件土地發揮最高之經濟上利用價值，並符合分割共有物應徹底
    消滅共有關係及公平合理之旨（最高法院八十二年度台上字第五一二號判決意旨
    參照）。查本件基於前述，系爭土地上沿土地西側有寬窄不一之既成道路，另於
    土地中段部分亦有橫向之既成道路，而土地最南端部分則係狹長畸零地，屬於舊
    有農路等情；另被告李文明（承受訴訟人Ｖ○○、Ｔ○○）亦表示系爭土地之最
    南端為舊有農路，目前仍有部分不特定人會使用該土地為通行之用等情；次查系
    爭土地上之既成道路面積合計為八百八十一平方公尺，舊有農路部分之面積則為
    三百零八平方公尺，又前開既成道路並非完全沿系爭土地西側界址，亦即在既成
    道路西側之系爭土地，尚留有如附圖所示編號Ｄ、Ｇ、Ｈ部分之土地，其中除編
    號Ｄ部分面積計二百五十三平方公尺，地形較為完整外，另編號Ｇ部分面積僅有
    一平方公尺，又編號Ｈ之面積雖有八十五平方公尺，惟其係屬於狹長之地形等情
    ，亦有前開苗栗縣竹南地政事務所八十九年十一月十三日（八九）南地所二字第
    ０八八九九號函所附之複丈成果圖在卷可考；而因系爭土地上之既成道路已係供
    不特定之多數人通行之用，另舊有農路則係通往山間之農業使用，目前亦有供不
    特定人進出通行之用，故上開二部分在性質即屬不能分割。雖原告主張希望將前
    開最南端屬於舊有農路部分，仍納入分割云云；惟查此舊有農路並未經廢止，甚
    至仍有供通行之用，則得否納入分割，已非無疑，且原告及到場之被告在本院於
    八十九年十月十八日履勘現場時，亦陳明就此舊有農路部分因屬於狹長無法供建
    築使用，希望維持共有繼續供路地使用等情（見前開勘驗筆錄）；另查兩造於本
    院歷次言詞辯論期日均無任何人表示願意分得此舊有農路坐落土地部分，亦可知
    此部分土地無論由歷來使用情形、形狀等，在性質上均屬不能分割自明。原告雖
    另主張系爭土地最南端舊有農路部分，係由共有人即被告李文明（承受訴訟人Ｖ
    ○○、Ｔ○○）在使用，且與系爭土地毗鄰之同段三三地號土地，亦係被告李文
    明與他人所共有（被告李文明之應有部分為四分之一），故可分歸被告李文明取
    得並合併使用云云；惟被告李文明（承受訴訟人Ｖ○○、Ｔ○○）陳明不同意原
    告此部分分割方案，並否認係此部分土地之占用使用人等情，而基於前述，此部
    分土地既仍有供不特定人通行之用，並屬於舊有農路，在未經廢止之前，其性質
    上已屬不能分割；且原告就主張此部分土地係由被告李文明（承受訴訟人Ｖ○○
    、Ｔ○○）占有使用乙節，亦未舉證以明；又查被告李文明雖為毗鄰之同段三三
    地號土地之共有人，惟因其僅係該土地共有人之一，亦無從與此部分土地合併而
    為完整使用自明，是原告此部分之主張亦不足採。
六、原告及部分被告雖希望系爭土地採原物分割方式云云；查系爭土地之面積固達五
    八八一平方公尺，惟基於前述，依系爭土地之現狀，在前開既成道路之西側，即
    編號Ｇ部分面積僅有一平方公尺，又編號Ｈ之面積雖有八十五平方公尺，惟其係
    屬於狹長之地形，是該二部分土地如採原物分割方式，就分得之共有人，根本無
    法供建築使用；又查前開既成道路及舊有農路之面積分別為八百八十一平方公尺
    及三百零八平方公尺，因此部分土地在性質上不能分割，則加以扣除後，系爭土
    地所餘面積為四千六百九十二平方公尺；次查系爭土地各共有人之應有部分分別
    如附表一所示等情（其中原告Ｌ○○部分，因其繼承人即承受訴訟人李銘貴、Ｈ
    ○○、乙○○、ａ○○○業已辦妥分割繼承登記，此部分附表即記載上開各繼承
    人分割繼承後登記之應有部分，另被告Ｒ○○部分，亦因其繼承人即承受訴訟人
    天○○、地○○業已辦妥分割繼承登記，而被告李文明部分，其繼承人即承受訴
    訟人Ｖ○○、Ｔ○○亦已辦妥分割繼承登記，附表亦係記載上開各繼承人分割繼
    承後登記之應有部分），有土地登記謄本在卷可按；則由前開所餘面積四千六百
    九十二平方公尺計算各共有人應有部分換算之面積，即原告甲己○○為二百八十
    平方公尺（小數點以下四捨五入，下同），原告Ｇ○○為二百八十六平方公尺，
    原告Ｌ○○（承受訴訟人李銘貴、Ｈ○○、乙○○、ａ○○○）為九百三十八平
    方公尺，原告ｔ○○為八十二平方公尺，原告ｗ○○為四百五十六平方公尺，訴
    外人李進輝為一百三十平方公尺，被告ｂ○○、ｅ○○均為二十六平方公尺，被
    告Ａ○○、癸○○、李全合、戊○○、戌○○、Ｅ○○均為六十一平方公尺，被
    告丁○○為六十平方公尺，被告Ｓ○○為一百零八平方公尺，被告ｔ○○、ｏ○○均為八十二平方公尺，被告Ｏ○○、Ｍ○○、ｆ○○均為九十二平方公尺，被
    告Ｎ○○為一百二十平方公尺，被告ｚ○○、ｙ○○均為一百五十平方公尺，被
    告甲戊○為九十平方公尺，被告ｍ○○、ｕ○○、ｑ○○、ｎ○○均為一百十二
    平方公尺，被告ｌ○○為一百八十一平方公尺，被告Ｕ○○、ｃ○○均為十一平
    方公尺，被告Ｘ○○○為一百六十三平方公尺，被告丙○○為五十二平方公尺，
    被告Ｋ○○、辛○○均為十三平方公尺，被告Ｒ○○為九十二平方公尺（承受訴
    訟人天○○、地○○各為四十六平方公尺），被告李文明為八十二平方公尺（承
    受訴訟人各為四十一平方公尺）等情，因此如採原物分割方式，被告ｂ○○、ｅ
    ○○、Ｕ○○、ｃ○○、Ｋ○○、辛○○等人所分得之面積，根本不可能供建築
    或為其他使用（且此部分尚未將前開因既成道路而使系爭共有土地割裂並就編號
    Ｈ、Ｇ部分無從分割之因素考量在內）；次查上開被告除被告ｂ○○、ｅ○○陳
    明願意維持共有外，其餘均未表明願意維持共有，即無從創設新的共有關係，而
    使該部分被告繼續維持共有。是系爭土地如採原物分割方式，除部分共有人所占
    應有部分比例較高者外，其餘共有人分割之結果，將使系爭土地更形支離破碎而
    無從發揮土地之價值；亦即本件如採原物分割方式，或因其中部分共有人分得之
    面積過小而根本無法使用，或因分得之土地屬於畸零地或形狀不完整之地形，利
    用價值甚微，此部分之分割方式自不適宜。又查系爭土地尚設定有地上權，且地
    上權人在系爭土地已蓋有建物，則如採原物分割方式，就地上權人之建物坐落系
    爭土地範圍部分，任一共有人亦均不願分得，更見採原物分割方式之困難，從而
    認為系爭土地應予變賣，並按兩造就系爭土地所有權應有部分之比例，以價金分
    配予兩造較為適當；蓋此可使買受人得以就系爭土地為完整之規劃、利用，以增
    加土地之價值；又茍因系爭土地上之共有人眾多，加以有地上權，以致一般外人
    較無購買意願或願意承購之價格較低，惟查系爭土地之面積寬廣，扣除供既道路
    使用之土地及法定空地之面積，其所餘之面積，顯然足夠供整體之建築使用，故
    仍有其交易價值；且系爭土地無論採原物分割或變價分割方式，上開問題依舊，
    此乃係因系爭土地之現況使然，與所採之分割方式並無關連，且採原物分割之方
    式，將使部分共有人就分得之土地完全無法利用，且土地更形支離破碎而減低其
    利用價值。而採變價方式分割，茍原告或其他共有人認為進行變價結果，並無意
    願購買者或有意購買者所出價金過低之情形時，其亦可獨自或與數共有人合資方
    式，以較高價格加以買受，則就其個人而言，仍得對於系爭土地為建築使用或保
    留其原有建物、地上物，就其餘共有人部分，亦得以分配所應得之價金，自較能
    發揮土地利用之價值及使用之彈性。
七、原告雖另主張就作為道路而保持共有之情形，似無限定僅以既成道路為限，為使
    分割後共有人所分得之土地，均能達到有效之出入及利用，乃必須預就系爭土地
    上為道路之預留，如此始可能達到讓每位共有人土地均能出入有效利用之目的等
    情；惟按按分割共有物，以消滅共有關係為目的；法院裁判分割共有土地時，除
    因該土地內部分土地之使用目的不能分割（如為道路）或部分共有人仍願維持其
    共有關係，應就該部分土地不予分割或准該部分共有人成立新共有關係外，應將
    土地分配於各共有人單獨所有（最高法院六十九年度台上字第一八三一號判例意
    旨參照）；查原告此部分主張就採取原物分割方式時，固有其必要，惟此部分因
    涉及將原非供道路使用之土地納入道路並維持共有，其本質仍係創設新的共有關
    係，參諸前述，自仍應經全體共有人同意；而查被告鄭榮譽、ｙ○○等即明確表
    明不願意依據原告之主張另行新設道路維持共有，從而原告此部分主張已難謂有
    據；且縱令原告此部分主張可採，依據原告此部分所提之分割方案圖及各共有人
    可分配面積一覽表（如附表二）所載，經扣除所主張預留道路之面積後，就所餘
    之面積換算各共有人分得之面積，其中被告Ｕ○○、ｃ○○分別為十點六七平方
    公尺，被告Ｋ○○、辛○○分別為十二點八平方公尺，均仍不可能供建築或為其
    他使用，從而原告此部分之主張亦不足採。
八、原告又主張訴外人李進添前曾在系爭土地上設定權利範圍空白，存續期間無定期
    ，以建築改良物為目的之地上權，而訴外人李進添業於七十一年六月二十八日死
    亡，其法定繼承人即被告ｄ○○、Ｎ○○、甲丁○、甲丙○、甲乙○、庚○○、
    甲甲○○等人迄未就前開地上權辦理繼承登記，因而請求上開被告應就前開所設
    定之地上權辦理繼承登記云云。惟按地上權為物權之一種，依法得以對抗第三人
    ，無論所有權人更換何人，當然得以存在，不受影響（最高法院十八年度上字第
    六五一號判例意旨參照）；查原告僅為系爭土地之共有人，其固得請求分割系爭
    共有之土地，惟無論採取何種分割方式，因前開地上權人仍得對嗣取得系爭土地
    之所有權人主張地上權存在，是原地上權人縱死亡，而其繼承人是否辦理繼承登
    記，均不會影響系爭土地共有人隨時請求分割共有物之權利行使，此與共有人中
    死亡而其繼承人未辦理登記時，因該繼承而取得原共有人之應有部分所有權者，
    非經登記不得處分其物權，則共有人必須訴請繼承人辦理繼承登記後，始得請求
    分割之情形不同，而原告亦未說明其此部分請求之法律依據，從而原告此部分之
    請求，即屬無理由，應予駁回。至原告另主張前開訴外人李進添在系爭土地上設
    定地上權，而訴外人張清玉亦在系爭土地上設定權利範圍二十坪，存續期限無定
    期，以建築改良物為目的之地上權，因訴外人李進添業已死亡，其原來建築使用
    之房屋連同坐落系爭土地位置部分係由其繼承人即被告Ｎ○○在使用，而訴外人
    張清玉死亡後，先由張吉雄繼承其地上權，張吉雄死亡後又由被告ｎ○○繼承，
    並登記完畢，並由被告ｎ○○使用原地上權人張清玉建築房屋連同坐落系爭土地
    位置，因而請求將前開二地上權於系爭土地分割後分別轉載於被告Ｎ○○及ｎ○○所分得之土地云云；查被告Ｎ○○及ｎ○○均表示如採原物分割方式，就前開
    地上權不同意轉載於其分得之土地等情；另基於前述，本院就系爭共有土地既認
    應以採變價分割方式為適當，則亦無原告所主張前開地上權得以分割轉載於被告
    Ｎ○○、ｎ○○分得之土地可能，是原告此部分請求已難謂有據。且查系爭土地
    為兩造（除被告ｄ○○、甲丁○、甲丙○、甲乙○、庚○○、甲甲○○等六人外
    ）所共有，各共有人均僅有應有部分，自無從單獨提供李進添、張清玉設定地上
    權，亦即就前開二地上權，全體共有人均係義務人；次查前開二地上權係分別於
    三十八年八月三十日及四十二年四月十五日辦妥設定登記，而最初設定登記之資
    料業已逾保存年限銷毀，然根據系爭土地原有（舊）土地登記簿記載，前開二地
    上權之義務人欄均為空白等情，亦有苗栗縣竹南地政事務所九十一年五月十七日
    南地所一字第０九一０００四一二０號函及所附之土地登記簿、人工登記他項權
    利資料等在卷可按；從而前開二地上權之義務人既未記載為特定之共有人，益證
    應以全體共有人為義務人亦明。而前開二地上權之設定義務人既應為全體共有人
    ，何以在分割後僅由被告Ｎ○○、ｎ○○承受此義務，原告亦未提出其法律理由
    ，從而原告此部分主張亦難謂可採；而本院經闡明原告應就此部分再表明請求權
    基礎後，惟仍未為具體之表明，僅泛言如此可免妨礙原告等人於分割後所取得土
    地所有權之完整云云，自難認有據，是原告此部分之請求亦屬無據，應予駁回。
九、綜上所述，原告以一訴併請求共有人李進輝之繼承人即被告宇○○○等人辦理繼
    承登記及請求分割系爭共有物乙節，自屬有理由，應予准許；惟就分割方式，本
    院認就系爭土地以採變價方式，再按各共有人之應有部分比例分配（其中被告宇
    ○○○、Ｗ○○、ｊ○○○、ｉ○○○、宙○○、黃○○、Ｆ○○、Ｃ○○、Ｉ
    ○○○、亥○○、酉○○、Ｐ○○、ｇ○○、ｈ○○、Ｄ○○、Ｊ○○○、子○○、丑○○、寅○○、卯○○、辰○○、Ｑ○○、ｖ○○○、玄○○、Ｚ○○○
    、己○○、Ｂ○○、午○○之承受訴訟人Ｚ○○○、巳○○、ｎ○○、ｐ○○、
    ｓ○○、ｒ○○、ｍ○○、ｕ○○、ｑ○○等人就訴外人李進輝應有部分分配之
    價金，因並未為遺產分割，應為公同共有），對於全體共有人最為有利。至原告
    其餘請求則屬無據，應予駁回。
十、本件事證已臻明確，原告及到庭被告其餘攻擊防禦方法，於本判決結果不生影響
    ，爰不一一論述，併此敘明。
十一、本件就共有人李進輝之繼承人辦理繼承登記及系爭共有土地准予分割部分，全
    體共有人均蒙其利，到庭被告中雖就是否分割及分割方法有爭議，惟尚屬防衛其
    權利之必要行為，應由兩造（被告ｄ○○、Ｎ○○、甲丁○、甲丙○、甲乙○、
    庚○○、甲甲○○除外）依應有部分之比例負擔訴訟費用。
十二、據上論結，本件原告之訴為有理由，依民事訴訟法第三百八十五條第一項前段
    第七十九條但書、第八十一條第二款、第八十五條第一項但書、第二項，判決如
    主文。
中　　　華　　　民　　　國　　九十一　　年　　　十一　　月　　二十八　　日
                                  臺灣新竹地方法院民事第一庭
~B法　　　官　李承訓
右為正本係照原本作成。
如對本判決上訴，須於判決送達後廿日內向本院提出上訴狀。
~B法院書記官　吳玉蘭
中　　　華　　　民　　　國　　九十一　　年　　　十二　　月　　　五　　　日
